臺灣臺中地方法院民事判決
                                    110年度豐簡字第664號
原      告  中華郵政股份有限公司

法定代理人  吳宏謀  
訴訟代理人  張詠善律師
            林倍志律師
被      告  五都大飯店股份有限公司


法定代理人  賴營炫  
訴訟代理人  吳啟瑞律師
複代理人    李庭瑄律師
上列當事人間請求拆除地上物返還土地事件，本院於民國111年7
月6日言詞辯論終結，判決如下：
    主      文
一、被告應將坐落臺中市○○區○○段00○0地號土地如附圖所示編號
    甲部分、面積9.78平方公尺建物、編號乙部分面積2.14平方
    公尺圍牆拆除，並返還占用之土地予原告。
二、訴訟費用由被告負擔。
三、本判決得假執行。但被告如以新臺幣60萬3,057元為原告預
    供擔保，得免為假執行。
    事實及理由
壹、程序事項：
　　按不變更訴訟標的，而補充或更正事實上或法律上之陳述者
    ，非為訴之變更或追加，民事訴訟法第256條定有明文。本
    件原告起訴時原聲明：被告應將坐落臺中市○○區○○段 00○0
    地號土地（下稱13之1地號土地）如附圖1號所示編號A部分
    、面積約3.30579平方公尺（面積及位置以實測為準）之地
    上物拆除，並將占有土地返還原告等語（見本院卷第10頁）
    ，嗣於訴訟繫屬中，變更為：如主文第一項所示等語（見本
    院卷第141頁），與前開規定相符，應予准許。
貳、實體事項：
一、原告主張：原告為13之1地號土地所有權人。被告為附圖所
    示編號甲部分面積9.78平方公尺建物、乙部分面積2.14平方
    公尺圍牆等地上物(下稱系爭地上物)之事實上處分權人。系
    爭地上物無權占用13之1地號土地，原告自得爰依民法第767
    條第1項規定之法律關係請求被告拆除地上物返還土地等語
    ，並聲明：㈠如主文第一項所示。㈡願供擔保請准宣告假執行
    。
二、被告則以：當初房屋興建時並無越界占用原告土地的情形；
    且測量機關每次測量結果都不同，應是921地震導致基準點
    位移，相關鑑定結果應不可採。原告行使民法第767條權利
    所能獲得之利益，與被告及國家社會因原告權利行使所受之
    損失，可認原告所得利益極少，被告及國家社會所受之損失
    甚大，應屬權利濫用等語，資為抗辯。並聲明：1.原告之訴
    駁回。2.如受不利益判決，願供擔保，請准免為假執行。
三、兩造不爭執之事項（見本院卷第142頁）：
　⒈原告自民國95年12月15日起登記為13之1地號土地所有權人（
    見本院卷第19頁）。
　⒉被告為附圖所示編號甲部分面積9.78平方公尺建物、乙部分
    面積2.14平方公尺圍牆等地上物之事實上處分權人（見本院
    卷第109至111頁）。
四、本院之判斷：  
  ㈠按所有人對於無權占有其所有物者，得請求返還之，對於妨
    害其所有權者，得請求除去之民法第767條第1項前段、中段
    定有明文。又以無權占有為原因，請求返還所有物之訴，被
    告對原告就其物有所有權存在之事實無爭執，而僅以非無權
    占有為抗辯者，原告於被告無權占有之事實，無舉證責任。
    被告應就其取得占有，係有正當權源之事實證明之，如不能
    證明，則應認原告之請求為有理由（最高法院72年度台上字
    第1552號、72年度台上字第2516號判決意旨參照）。
  ㈡經查：
　⒈原告主張其為13之1地號土地所有權人。被告為系爭地上物之
    事實上處分權人乙情，業據原告提出13之1 地號土地登記謄
    本為證（見本院卷第19頁），並為被告所不爭執，堪信為真
    。
　⒉系爭地上物占用13之1地號土地合計11.92（計算式：9.78+2.
    14）平方公尺，業經國土測繪中心派員於110年12月20日測
    量完畢，屬測量人員利用精密儀器測量之結果，應可採信。
    被告抗辯：當初房屋興建時並無占用原告土地的情形；每次
    測量結果都不同，應是921地震導致基準點位移，相關鑑定
    結果不可採云云（見本院卷第193頁），然而：
  ⑴附圖所示系爭地上物，其中編號甲部分建物被告陳稱係供污
    水處理設備使用（見本院卷第111頁上方照片），編號乙部
    分建物係圍牆（見本院卷第111頁上方照片）；對照被告所
    有建物之測量成果圖（見本院卷第177至179頁），應可認系
    爭地上物並非保存登記範圍。故被告尚無從主張受保存登記
    之信賴保護。
　⑵其次，被告空言泛稱因921地震導致鑑界基準點位移，鑑測結
    果不可採云云，惟未能舉證以實其說。本院審酌國土測繪中
    心係政府機構中具有土地測量專業技術之最高測量權責機關
    ，其鑑定方法係使用精密電子測距經緯儀在土地附近施測導
    線測量及布設圖根導線點，經檢核閉合後，以各圖根導線點
    為基點，分別施測土地及附近界址點，並計算其座標值輸入
    電腦，以自動繪圖儀展繪於鑑測原圖上，然後依據地政事務
    所保管之地籍圖與圖解地籍圖數值化成果等資料，展繪與本
    案有關土地地籍圖經界線，與前項成果核對檢核後測定於鑑
    測原圖上，作成比例尺600分之1之鑑定圖，所得鑑定結果應
    屬準確。
　⒊再者，無論被告係故意或過失肇致系爭地上物越界占用原告
    土地，均不影響無權占用原告土地之客觀事實。被告未能就
    系爭地上物有何占用13之1地號土地之權源舉證以實其說，
    自應認為無權占用原告土地。
　⒋按權利之行使，不得違反公共利益，或以損害他人為主要目
    的，民法第148條第1項定有明文。又權利之行使，是否以損
    害他人為主要目的，應就權利人因行使權利可得之利益，與
    他人及國家社會因其行使權利所受之損失，比較衡量定之，
    倘其行使權利所得之利益極少，而他人及國家社會所受之損
    失甚大者，或其取得權利之初，即明顯知悉其嗣後權利之行
    使，將造成他人及國家社會重大損害者，非不得視為以損害
    他人為主要目的，此乃權利社會化之基本內涵所必然之解釋
    （最高法院71年台上字第737號著有判例、83年度台上字第2
    348號判決足資參照）。經查：原告所有13之1地號土地位在
    臺灣鐵路豐原火車站附近，周遭生活機能不錯，有本院履勘
    現場照片可佐（見本院卷第117頁）；原告訴請返還土地之
    面積合計11.92平方公尺，依公告土地現值換算相當於60萬3
    ,057元（計算式：50,592×11.92＝603,057，小數點以下四捨
    五入，下同，見本院卷第19頁）。相較之下，依本院履勘現
    場所見，原告所請求被告拆除之系爭地上物，其中編號乙部
    分係圍牆，拆除對被告損害微小；另其中編號甲部分地上物
    雖被告稱係供污水處理設備使用（見本院卷第111頁上方照
    片），惟並非飯店房屋主體，被告如為免遭拆除，應設法自
    行移設相關設備、設施，或自行與原告達成租用土地之共識
    。故本院認原告行使民法第767條權利所能獲得之利益，與
    被告及國家社會因原告權利行使所受之損失，比較衡量後，
    尚難認原告所得利益極少，被告及國家社會所受之損失甚大
    。因此，本院斟酌公共利益及當事人利益，認原告仍屬權利
    之正當行使，並未侵害公共利益，不構成權利濫用，亦未違
    背誠信原則，原告自得主張拆屋還地。
　㈢從而，原告依民法第767條第1項規定，聲明請求被告應將坐
    落13之1地號土地如附圖所示系爭地上物拆除，並返還占用
    之土地予原告，應屬有據。　
五、綜上所述，原告依民法第767條第1項規定，聲明請求如主文
    第一項所示，為有理由，應予准許。
六、本件為判決基礎已臻明確，兩造其餘攻擊防禦方法及訴訟資
    料，經本院審酌後，核與判決結果不生影響，爰不一一論述
    。
七、本件係適用簡易訴訟程序所為被告敗訴之判決，依民事訴訟
    法第389條第1 項第3款規定，應依職權宣告假執行。此部分
    雖經原告陳明願供擔保請准宣告假執行（見本院卷第10 頁
    ），惟其聲請不過促請法院職權發動，本院無庸就其聲請為
    准駁之裁判。被告陳明願供擔保請准宣告免於假執行（見本
    院卷第77頁），經核亦無不合，爰酌定相當之金額准許之。
八、本件訴訟費用負擔之依據：民事訴訟法第78條。 
中　　華　　民　　國　　111 　年　　7 　　月　　22　　日
                      臺灣臺中地方法院豐原簡易庭
                                  法　官　高士傑
以上正本係照原本作成。
如不服本判決，應於送達後20日內，向本院提出上訴狀並表明上
訴理由，如於本判決宣示後送達前提起上訴者，應於判決送達後
20日內補提上訴理由書（須附繕本）。如委任律師提起上訴者，
應一併繳納上訴審裁判費。
中　　華　　民　　國　　111 　年　　7 　　月　　22　　日
                                  書記官　蔡伸蔚